臺灣臺南地方法院民事判決
110年度訴字第145號
原      告  陳儀妮  

訴訟代理人  陳清源  
被      告  張進中  

            洪清柚  

            陳林秀鳳

            陳柏蒼  

            陳祈安  

            陳貞吟  


            薛年眞  


            沈如君  


            詹俊平  

            周禎祥  

            王懋儒  

            沈淑芳  

上列當事人間請求分割共有物事件，本院於民國110年8月11日言
詞辯論終結，判決如下：
    主  文
被告陳林秀鳳、陳柏蒼、陳祈安、陳貞吟應就被繼承人陳招棍所
遺之臺南市○區○○段○○○○○○○地號土地應有部分二十分之一，辦理
繼承登記。
兩造共有之上開土地應予變賣，所得價金由兩造按應有部分比例
分配。
訴訟費用由兩造按應有部分比例負擔。
    事實及理由
壹、程序事項
    本件被告張進中、陳林秀鳳、陳柏蒼、陳祈安、陳貞吟、薛
    年眞、沈如君、詹俊平、周禎祥、王懋儒、沈淑芳經合法通
    知，被告張進中、陳林秀鳳、陳柏蒼、陳祈安、陳貞吟、薛
    年眞、沈如君、詹俊平、周禎祥、沈淑芳於歷次言詞辯論期
    日均未到場，被告王懋儒未於最後言詞辯論期日到場，核無
    民事訴訟法第386條所列各款情形，爰依原告之聲請，由其
    一造辯論而為判決。
貳、實體事項
一、原告起訴主張：
  ㈠訴之聲明：如主文第1、2項所示。
  ㈡臺南市○區○○段0000000地號土地爲兩造共有，應有部分如附
    表所示，其上有被告洪清柚搭建之鐵皮屋1棟，系爭土地並
    無不能分割之情事，兩造亦無不分割之約定，惟因共有人人
    數眾多，且分散各地，聯絡不易，而無法協議分割。又如依
    應有部分比例分割爲個人單獨所有，面積最小者不足1平方
    公尺，顯無法合理利用，不符合經濟效益及全體共有人利益
    ，爰依民法第823條第1項本文、第824條第2項第2款規定，
    請求變賣系爭土地，將所得價金按兩造應有部分比例分配。
二、被告方面：
  ㈠被告張進中、陳林秀鳳、陳柏蒼、陳祈安、陳貞吟、薛年眞
    、沈如君、詹俊平、周禎祥、沈淑芳經合法通知，均未於言
    詞辯論期日到場，亦未提出書狀作何聲明或陳述。
  ㈡被告洪清柚：
　　伊同意將系爭土地變價分割，伊於幾十年前在系爭土地上搭
    建鐵皮屋，作為放置工具使用。但伊現在已無使用鐵皮屋，
    鐵皮屋內之工具並非伊放置，伊不知道鐵皮屋現由何人使用
    。
　㈢被告王懋儒：
    伊同意將系爭土地變價分割，
三、得心證之理由：
　㈠按法院裁判分割共有物，性質上為共有人間應有部分之交換
    ，自屬處分行為，以各共有人之處分權存在為前提，故提起
    分割共有物之訴，參與分割之當事人以全體共有人為限，而
    各共有人之應有部分應以土地登記簿上所記載者為準。倘共
    有人中有於分割前死亡者，其繼承人因繼承，固於登記前已
    取得不動產物權，惟非經登記不得處分其物權，則在辦畢繼
    承登記前，其繼承人仍不得以共有人身分參與共有物之分割
    ，但為求訴訟經濟起見，可許原告就請求繼承登記及分割共
    有物之訴合併提起，即以一訴請求該死亡之共有人之繼承人
    辦理繼承登記，並請求該繼承人於辦理繼承登記後，與原告
    及其餘共有人分割共有之不動產（最高法院69年台上字第10
    12號判例意旨、最高法院70年度第2次民事庭會議決議參照
    ）。查系爭土地為訴外人陳招棍及兩造所共有，應有部分如
    附表所示，土地面積為53平方公尺，陳招棍於110年2月8日
    死亡，繼承人為被告陳林秀鳳、陳柏蒼、陳祈安、陳貞吟等
    情，有系爭土地登記第一類謄本、繼承系統表、陳招棍之除
    戶謄本及被告陳林秀鳳、陳柏蒼、陳祈安、陳貞吟之戶籍謄
    本在卷可參（本院卷第97-107、273-277頁），堪認屬實。
    是原告提起本件分割共有物之訴，併予請求陳招棍之繼承人
    應就系爭土地之應有部分20分之1辦理繼承登記，自屬有據
    ，應予准許，爰判決如主文第1項所示。
　㈡次按各共有人，除法令另有規定外，得隨時請求分割共有物
    。但因物之使用目的不能分割或契約訂有不分割之期限者，
    不在此限，民法第823條定有明文。本件原告主張系爭土地
    為兩造所共有，應有部分如附表所示，兩造就系爭房地並無
    不予分割之協議，惟兩造迄未達成分割協議，且系爭房地並
    無因使用目的不能分割情事等情，有原告提出系爭土地登記
    第一類謄本在卷可參，是原告訴請裁判分割系爭房地，於法
    自屬有據。  
　㈢再按共有物之分割，依共有人協議之方法行之；分割之方法
    不能協議決定，或於協議決定後因消滅時效完成經共有人拒
    絕履行者，法院得因任何共有人之請求，命為下列之分配：
    1.以原物分配於各共有人。但各共有人均受原物之分配顯有
    困難者，得將原物分配於部分共有人。2.原物分配顯有困難
    時，得變賣共有物，以價金分配於各共有人，民法第824條
    第1、2項分別定有明文；又他分割共有物，究以原物分割或
    變價分配其價金，法院固有自由裁量之權，不受共有人主張
    之拘束，但仍應斟酌當事人之聲明，共有物之性質、經濟效
    用及全體共有人利益等，公平裁量（最高法院98年度台上字
    第2058號裁判意旨參照）。
　㈣查系爭土地上坐落一鐵皮屋，鐵皮屋屋内堆放雜物，該鐵皮
    屋之大門有上鎖，上鎖之人張崑山，曾向原告訴訟代理人表
    示如系爭土地遭拍賣，會拆除該鐵皮屋。系爭土地東臨永成
    路三段，北臨永成路三段347巷，交通便利、附近商家住宅
    林立，南側緊鄰門牌號碼為永成路三段339號之房屋等情，
    經本院至現場勘驗明確，製有勘驗測量筆錄、現場照片附卷
    可佐（本院卷第155頁-163頁），復有原告提出之系爭土地
    地籍圖謄本、現場圖在卷可參（本院卷第75-77頁），堪信
    屬實。本院審酌系爭土地面積狹小，共有人眾多，如以原物
    分割，各筆土地將畸零破裂，難為有效之利用，倘將系爭土
    地予以變賣，所得價金按應有部分比例分配予兩造，較能兼
    顧全體共有人之利益及意願，並促進土地之經濟價值，應為
    最妥適公允之分割方法。
四、綜上所述，原告本於系爭土地共有人之地位，主張兩造共有
    之系爭土地變價分割，即屬正當，爰准予變價分割系爭土地
    如主文第2項所示。
五、末按因共有物分割、經界或其他性質上類似之事件涉訟，由
    敗訴當事人負擔訴訟費用顯失公平者，法院得酌量情形，命
    勝訴之當事人負擔其一部；民事訴訟法第80條之1定有明文
    。查分割共有物事件本質上並無訟爭性，乃由本院斟酌何種
    分割方案較能增進共有物之經濟效益，並兼顧兩造之利益，
    以決定適當之分割方法。本件因兩造均獲得利益，如僅由敗
    訴之被告負擔，本院認為顯失公平，爰依兩造獲得之利益及
    就系爭土地應有部分之比例確定訴訟費用之負擔如主文第3
    項所示。
六、據上論結，本件原告之訴為有理由，依民事訴訟法第80條之
    1，判決如主文。
中　　華　　民　　國　　110 　年　　8 　　月　　27　　日
                  民事第五庭　法  官　陳尹捷
以上正本係照原本作成。
如不服本判決，應於判決送達後20日內，向本院提出上訴狀並表
明上訴理由，如於本判決宣示後送達前提起上訴者，應於判決送
達後20日內補提上訴理由書（須附繕本）。
如委任律師提起上訴者，應一併繳納上訴裁判費。  　　　　　
中　　華　　民　　國　　110 　年　　8 　　月　　27　　日
                              書記官　曾美滋
附表：
編號 共有人 應有部分及訴訟費用分擔比例 1 張進中 1/20 2 洪清柚　 1/20 3 陳林秀鳳 陳柏蒼 陳祈安 陳貞吟  1/20 4 薛年眞　 1/20 5 沈如君 2/20 6 詹俊平 2/20 7 周禎祥　 1/20 8 王懋儒 1/20 9 陳儀妮　 199/400 10 沈淑芳 1/400